---
title: "limpieza hogar"
output: html_document
date: "2025-10-30"
---

```{r setup, include=FALSE}
knitr::opts_chunk$set(echo = TRUE)
```

```{r}
EGHE_2019 <- read_delim("data/EGHE_2019.csv", delim = "\t", escape_double = FALSE, trim_ws = TRUE)
```

En esta parte nos vamos a centrar en la limpieza de datos referidas al hogar. Visulizaremos si hay algún valor NA y recodificaremos las variables numéricas clave.

Los datos los hemos dividido en dos bloques: variables de contexto geográfico y variables de contexto familiar.

Empezamos por el bloque de las variables de contexto geográfico, que incluye "TMUNI". Esta variable se refiere al tamaño del municipio la cual vamos a recodificar para facilitar la comprensión del análisis, asignando etiquetas descriptivas a sus códigos numéricos para definir el tipo de área de resisdencia de la siguiente manera: 1 ="<10.000 habitantes", 2="10.000-49.999 habitantes, 3="50.000-99.999 habitantes", 4="100.000-499.999" habitantes" y 5=">500.000".

```{r}
library(dplyr)
library(tidyr)

EGHE_2019 <- EGHE_2019 %>% 
  mutate(TMUNI =factor(TMUNI, levels = c(1,2,3,4,5), labels = c("<10.000 habitantes","10.000-49.999 habitantes","50.000-99.999 habitantes","100.000-499.999 habitantes",">500.000 habitantes")))

```

Seguimos con el bloque de contexto familiar, que incluye "EHOGAR" y "NHOGAR". La variable "EHOGAR" se refiere al número de estudiantes del hogar y "NHOGAR" al número de personas del hogar. Vamos a verificar que son variables numéricas para asegurar su consistencia. Por último, se verifica el "IDHOGAR" como identificador clave.

```{r}
# Primero, nos aseguramos que son de tipo entero.

EGHE_2019 <- EGHE_2019 %>%
  mutate(IDHOGAR = as.integer((IDHOGAR), NHOGAR = as.integer(NHOGAR), EHOGAR = as.integer(EHOGAR)))

# Después, verificamos y filtramos inconsistencias lógicas en NHOGAR

EGHE_2019 <- EGHE_2019 %>%
  filter(NHOGAR >= 1)

```

