---
title: "parteclara"
author: "Clara Montalva Barcenilla"
date: "2025-11-06"
output:
  html_document: default
  pdf_document: default
---

```{r setup, include=FALSE}
knitr::opts_chunk$set(echo = TRUE)
```

```{r, include=FALSE}
datos <- read.csv("data/raw/EGHE_2019.csv",sep="\t")
library(dplyr)
source("scripts/limpieza_gastos.R")
source("scripts/limpieza_hogar.R")
source("scripts/limpieza_estudiantes.R")
```

## **4. Análisis Bivariante del Gasto según las Características de los Estudiantes**
Una vez realizado el análisis univariante, se pretende observar las relaciones y los patrones explicativos que influyen en el gasto educativo. Para ello, se emplea el análisis bivariante, cruzando el gasto total de educación y su composición (bienes, servicios reglados o básicos y servicios no reglados o adicionales) con las variables estructurales del sistema educativo.

Este análisis se centra en dos comparaciones fundamentales:

1. Distribución del gasto por tipo de centro. Se compararán los patrones de gasto entre los tres tipos de educación (pública, concertada y privada), analizando no solo las diferencias en el gasto total sino también en la composición de la estructura del gasto. Esto permite determinar cómo el tipo de centro afecta el coste promedio y la inversión en bienes y servicios educativos.

2. Evolución del gasto por nivel educativo. Se examinará cómo el gasto total evoluciona a lo largo de las etapas educativas, desde Infantil hasta la Universidad. Esta comparación del gasto medio en diferentes niveles identifica la intensidad y la carga económica que representa cada etapa para los hogares.


### 4.1. Composición y promedio del gasto según el tipo de centro
```{r, include=FALSE}
library(dplyr)
library(tidyr)
library(ggplot2)
```


```{r, echo=FALSE}
# hacemos el cálculo de medias del gasto en 3 componentes por tipo de centro, agrupamos para sacar las medias y despues desagrupamos para poder hacer la grafica
df_gasto_3comp <- datos %>%
  group_by(Tipo_educacion) %>% 
  summarise(
    Media_bienes = mean(gasto_total_bienes, na.rm = TRUE),
    Media_reglados = mean(gasto_total_servicios_reglados, na.rm = TRUE),
    Media_noreglados = mean(gasto_total_servicios_no_reglados, na.rm = TRUE)
  ) %>%
  ungroup() %>%
  
  pivot_longer(
    cols = starts_with("Media_"),
    names_to = "Componente_gasto",
    values_to = "Gasto_promedio"
  ) %>%

  mutate(Componente_gasto = case_match(
    Componente_gasto,
    "Media_reglados" ~ "Servicios básicos",
    "Media_noreglados" ~ "Servicios adicionales",
    "Media_bienes" ~ "Bienes"
  ))

# creamos un gráfico de barras apiladas
grafico_gasto_apilado <- ggplot(df_gasto_3comp, 
       aes(x = Tipo_educacion, y = Gasto_promedio, fill = Componente_gasto)) +
  
  # position = "stack" para apilar los componentes
  geom_bar(stat = "identity", position = "stack") + 
  
  scale_fill_brewer(palette="Paired", direction = -1) +
  
  labs(
    title = "Gasto promedio total según el tipo de centro",
    subtitle = "Desglosado por gastos en bienes, servicios básicos y adicionales",
    x = "Tipo de centro",
    y = "Gasto promedio total (€)",
    fill = "Componente del gasto"
  ) +
  
  theme_minimal() +
  theme(
    legend.position = "bottom",
    legend.title = element_text(face = "bold")
  )

print(grafico_gasto_apilado)
```
La gráfica revela una fuerte disparidad en el gasto promedio total entre los tipos de financiación, siendo la enseñanza privada el coste más elevado superando los 4.500€, seguida por la concertada cercana a 2.000€ y finalmente por la pública alrededor de los 1000€. En los tres casos, el componente dominante es el de servicios básicos (coste de estructura como matrícula, cuotas de centro o comedor). No obstante, este gasto es significativamente más alto en la enseñanza privada debido a que estos costes no están subvencionados por el Estado, contrariamente a lo que ocurre en la educación pública y parcielmente en la concertada. lo que confirma que el modelo de financiación es el principal factor que impulsa la brecha económica.

El análisis de la composición demuestra que los bienes, aunque presentes en los tres tipos de centros, representan una proporción relativamente menor del gasto total y no son la causa de las grandes diferencias observadas entre ellos, estableciendo que las familias que optan por la enseñanza privada asumen un coste de servicios muy superior.
